臺灣高雄地方法院民事判決　　　　　　 94年度重訴字第200號
原　　　告　丙○○
　　　　　　甲○○
　　　　　　戊○○
　　　　　　乙○○
　　　　　　辛○○
　　　　　　癸○○
　　　　　　子○○
　　　　　　壬○○
　　　　　　　　　　　6弄32.
共　　　同
訴訟代理人　吳永茂律師
複 代理 人　龍毓梅律師
被　　　告　己○○
　　　　　　庚○○
共　　　同
訴訟代理人　顏福松律師
被　　　告　丁○○
當事人間損害賠償事件，本院於民國94年12月19日言詞辯論終結
，判決如下：
  主  文
被告丁○○應各給付原告如附表一所示之金額，及自民國九十四
年十一月十四日起至清償日止，按年利率百分之五計算之利息。
原告丙○○、癸○○其餘之訴駁回。
訴訟費用由被告丁○○負擔。
本判決關於原告丙○○、甲○○勝訴部分得假執行，於原告戊○○、乙○○、辛○○、癸○○、子○○、壬○○分別以新台幣壹
拾捌萬元、肆拾玖萬元、參拾貳萬元、貳拾捌萬元、參拾伍萬元
、貳拾柒萬元為被告丁○○供擔保後，得假執行。
原告丙○○、癸○○其餘假執行之聲請均駁回。
  事實及理由
一、被告丁○○經合法通知，無正當理由未於言詞辯論期日到場
    ，核無民事訴訟法第386 條所列各款情形，爰依原告之聲請
    ，由其一造辯論而為判決。
二、原告主張：被告己○○與丁○○係夫妻，被告庚○○則為被
    告己○○、丁○○之子，三人約定以被告丁○○為會首而召
    集如附表二所示之互助會共4 組（期間、會數、每會金額等
    均詳如附表二所示）。詎被告三人基於共同意圖為自己不法
    所有之犯意聯絡，利用會員彼此未謀面之機會，冒用會員名
    義標取會款，而向其他會員謊稱其所冒標之會員得標，使原
    告陷於錯誤而繳交會款予被告三人，嗣於民國90年12月24日
    被告丁○○逃逸不知去向，原告發覺剩餘會數與活會會員人
    數不符，與其他會員查證後，乃對被告三人提出刑事告訴，
    經臺灣高等法院高雄分院於93年12月21日以93年度上易字第
    565 號判決被告己○○有期徒刑6 月、被告庚○○有期徒刑
    4 月確定在案，原告於93年12月29日收受該刑事判決，始確
    認被告三人對原告為詐欺及偽造文書犯行。原告丙○○、甲○○、戊○○、乙○○、辛○○、癸○○、子○○及原告壬○○之父蔡正義均為上開互助會之會員，迄至90年12月24日
    上開互助會止會止，因被告三人之上開詐欺、偽造文書行為
    受有損害，而蔡正義已死亡，由原告壬○○依民法第1148條
    之規定繼承遺產，爰依民法第184 條第1 項前段、第185 條
    第1 項及第216 條之規定，聲明請求被告三人連帶給付原告
    如附表三請求金額欄所示之金額，及自起訴狀繕本送達之翌
    日即94年11月14日起至清償日止，按年利率5%計算之利息，
    並陳明願供擔保請准宣告假執行等語。
三、被告答辯：
  (一)被告丁○○未於言詞辯論期日到場，亦未提出書狀作何聲明
    或陳述。
  (二)被告己○○、庚○○則以：附表二所示4 組互助會乃被告丁○○自行召集，被告己○○、庚○○不清楚互助會之事，亦
    未與被告丁○○共謀而為冒標互助會會款及詐騙原告之行為
    。況且，原告於90、91年間即已知悉因互助會有冒標情事而
    受有損害，亦知何人為行為人及所為係侵權行為，竟迄至94
    年6 月間始提起本件訴訟，其請求權已罹於時效而告消滅。
    綜上，原告之訴為無理由，爰聲明請求駁回原告之訴，如受
    不利判決願供擔保請准宣告免為假執行等語資為抗辯。
四、兩造不爭執之事項：
  (一)被告丁○○有擔任會首而召集如附表二所示之互助會4 組，
    惟均於90年12月24日止會，已分別開標41、18、15、12會，
    原告丙○○、甲○○、戊○○、乙○○、辛○○、癸○○、
    子○○及原告壬○○之父蔡正義則分別為該4 組互助會之會
    員，有互助會會單及被告己○○、庚○○製作之互助會債權
    債務清單附於臺灣高雄地方法院檢察署91年度發查字第160
    號為證（該卷第5 、6 、39、46之1 、13至17頁）。
  (二)蔡正義已於92年4 月28日死亡，其遺產由原告壬○○為繼承
    ，有個人基本資料查詢結果在卷可按。
五、本件之爭點為：(一)被告三人是否有共同冒標互助會會款、詐
    騙原告之行為？即被告三人是否應負共同侵權行為責任？(二)
    被告己○○、庚○○所為之時效抗辯有無理由？(三)原告得請
    求賠償之金額為何？茲分述本院之判斷如下：
  (一)被告三人是否有共同冒標互助會會款、詐騙原告之行為？即
    被告三人是否應負共同侵權行為責任？
  1.原告主張被告丁○○所召集如附表二所示互助會4 組，於90
    年12月24日止會時，每會所餘會數（未開標會數）均少於活
    會會員會數，有冒標情形等情，業據原告提出上開互助會死
    會活會整理資料為證，並經證人即互助會會員陳明月、陳玉
    花等人於臺灣高等法院高雄分院93年度上易字第565 號刑事
    案件（下稱上開刑事案件）中指訴甚詳，且經本院調取上開
    刑事案件卷宗查核無訛，堪信為真實。又原告主張上開互助
    會冒標情事乃被告丁○○所為一節，業經證人即互助會會員
    陳明月、陳玉花於上開刑事案件中之指訴、龔倍珍於上開刑
    事案件偵查中之證述、李靜柳於臺灣高等法院高雄分院92年
    度上易字第354 號民事事件（下稱上開民事事件）中之證述
    明確，而被告丁○○受合法通知並未到庭爭執，亦未提出書
    狀作何聲明或陳述，本院審酌上開證據資料，認原告主張被
    告丁○○冒標互助會會款之情，亦屬實而堪採信。
  2.至原告主張被告己○○、庚○○二人與被告丁○○基於共同
    意圖為自己不法所有之犯意聯絡，冒用會員名義標取會款，
    詐騙原告，共同侵害原告權利云云，則為被告己○○、庚○○否認，並以前揭情詞置辯。惟查：
    證人即互助會會員陳凌蘭、陳玉花、龔倍珍、李秀慧、李
      柳靜、互助會會員陳明月之夫蔡保珍於上開民事事件、刑
      事案件中固一致證稱，被告己○○、庚○○亦有招攬會員
      ，且於開標時在現場，幫忙開標整理會單，並會代為收取
      會款等語，核與原告主張相符，然其證詞並未能證明被告
      己○○、庚○○有參與冒標詐取會款之事，且上開證人與
      原告同為上開互助會之會員，立場與被告己○○、庚○○
      對立，難免因圖擴大追償範圍而為誇大不實之詞，尚難遽
      以採信。況且，上開互助會會單上所載會首為被告丁○○
      ，顯見上開合會契約乃被告丁○○與各會員意思表示合致
      而訂立，被告己○○、庚○○縱有與被告丁○○共同或分
      工召集、開標、收取會款之行為，然此或出於幫忙，或出
      於代理，尚難推論其二人即有擔任會首之意思；再者，被
      告己○○、庚○○為被告丁○○之配偶、子女，基於夫妻
      親子情誼，於被告丁○○主持互助會會務時從旁協助，亦
      屬人之常情，尚難以其二人曾參與開標、收取會款，即遽
      認其二人有參與冒標、詐欺會款之行為。是上開證人所述
      縱屬實在，亦僅能證明被告己○○、庚○○有代被告丁○○招攬會員、開標、收取會款，尚不足以認定其二人即有
      擔任會首並參與被告丁○○冒標會款詐財之行為。
    另原告主張被告己○○、庚○○於上開互助會止會後，曾
      製作詳實之債權債務清單一節，有互助會債權債務清單附
      於臺灣高雄地方法院檢察署91年度發查字第160 號為證（
      該卷第13至17頁），為被告己○○、庚○○所不爭執，固
      堪信為真實。惟彙整上開互助會開標及死活會情形製作債
      權債務清單之管道甚多，或係被告丁○○倒會後提供予被
      告己○○、庚○○二人，或係被告己○○、庚○○二人依
      被告丁○○留存之互助會資料作成，或係向互助會會員查
      證後擬具，均有可能，是被告己○○、庚○○抗辯係因止
      會後活會會員一再逼其等向死會會員收取會款，於逐一清
      查後始擬出清單等語，非全然不可採信，從而，尚無從以
      被告己○○、庚○○能擬出債權債務清單，即認定其二人
      擔任會首瞭解會務，甚至參與被告丁○○之冒標詐財行為
      。
    此外，原告就被告己○○、庚○○參與被告丁○○詐欺會
      款行為之態樣及上開互助會究係何會、何時、以何金額遭
      冒標等具體事實，並未明確說明及舉證，復無直接之證據
      證明之，則原告此部分之主張，即屬無據。
    至原告所提出之上開刑事案件判決書雖認定被告己○○、
      庚○○與被告丁○○有共同詐欺取財之犯行，並因而判處
      被告己○○有期徒刑6 月、被告庚○○有期徒刑4 月確定
      在案，惟按法院依民事訴訟法之規定認定事實，除別有規
      定外，不受他事件裁判認定事實之拘束（最高法院21年上
      字第1228號判例可供參照），是上開刑事案件判決書尚不
      得拘束本件民事訴訟。
  (二)被告己○○、庚○○所為之時效抗辯有無理由？
    原告就被告己○○、庚○○有與被告丁○○共謀冒標互助會
    款詐欺原告之情，並未舉證以實其說，難認屬實，已認定如
    前，則被告己○○、庚○○所為之時效抗辯是否有理由，即
    無審酌之必要，附此敘明。
  (三)原告得請求賠償之金額為何？
  1.原告丙○○、甲○○、戊○○、乙○○、辛○○、子○○、
    壬○○主張其等及蔡正義所參加之互助會會數均如附表三所
    載，及原告癸○○主張其參加附表二編號3 互助會2 會等情
    ，均核與附於臺灣高雄地方法院檢察署91年度發查字第160
    號之互助會會單所載相符，堪信為真實。至原告癸○○主張
    其參加附表二編號2 所示互助會4 會一節，則核與該互助會
    會單所載名為「癸○○」者僅3 會不符，自難信為真實，是
    僅足認被告癸○○所參加附表二編號2 所示之互助會會數為
    3 會。
  2.又原告主張其等均尚未標取上開4 組互助會會款，為活會會
    員一節，非但與其所提出之死會活會整理資料不符，與其等
    於上開刑事案件中出具之參加互助會會數暨死活會資料（見
    本院卷第117 至119 、123 、124 、128 、129 、132 頁）
    亦不相符，尚難信為真實。惟衡之原告及蔡正義於上開刑事
    案件中出具之參加互助會會數暨死活會資料上，均親自填寫
    內容並簽名、蓋章，顯見其上所載資料業據其等確認無誤，
    是原告丙○○等7 人及蔡正義所參加互助會之死會活會數自
    應依刑事案件中其等所出具之上開死活會資料所載認定之。
    是以，原告丙○○等7 人及蔡正義所參加互助會之死活會應
    如附表三所示。
  3.按因故意或過失，不法侵害他人之權利者，負損害賠償責任
    ；損害賠償，除法律另有規定或契約另有訂定外，應以填補
    債權人所受損害及所失利益為限，依通常情形，或依已定之
    計劃、設備或其他特別情事，可得預期之利益，視為所失利
    益，民法第184 條第1 項前段、第216 條分別定有明文。查
    上開4 組互助會至90年12月24日止會止，分別已開標41、18
    、15、12會，且均採內標制，每會會款新台幣（下同）1 萬
    元等情，如附表二之計載，足認每一活會會員所受損害為互
    助會進行期間每月繳交之活會會款，每月標金則屬每一活會
    會員依通常情形可得預期之利益，二者合計為每月1 萬元，
    亦即上開4 組互助會之每一活會會員於90年12月24日止會前
    所受損害及所失利益分別為41萬元、18萬元、15萬元、12萬
    元。茲分別計算原告所受損害及所失利益如下：
    原告丙○○於互助會止會止，僅有附表二編號1 所示互助
      會活會1 會，所受損害及所失利益為41萬元。
    原告甲○○於互助會止會止，有附表二編號1 、3 所示互
      助會各1 會活會，所受損害及所失利益共56萬元（計算式
      ：41＋15＝56）。
    原告戊○○於互助會止會止，有附表二編號1 、3 所示互
      助會各1 會活會，所受損害及所失利益共56萬元（計算式
      ：41＋15＝56）。
    原告乙○○於互助會止會止，有附表二編號1 、4 所示互
      助會各2 會活會、附表二編號3 所示互助會3 會活會，所
      受損害及所失利益共151 萬元（計算式：41×2 ＋15×3
      ＋12×2 ＝151）。
    原告辛○○於互助會止會止，有附表二編號1 所示互助會
      2 會活會、附表二編號3 所示互助會1 會活會，所受損害
      及所失利益共97萬元（計算式：41×2 ＋15＝97）。
    原告癸○○於互助會止會止，有附表二編號2 所示互助會
      3 會活會、附表二編號3 所示互助會2 會活會，所受損害
      及所失利益共84萬元（計算式：18×3 ＋15×2 ＝84）。
    原告子○○於互助會止會止，有附表二編號1 、3 所示互
      助會各2 會活會，所受損害及所失利益共112 萬元（計算
      式：41×2 ＋15×2 ＝112）。
    蔡正義於互助會止會止，有附表二編號1 所示互助會1 會
      活會、附表二編號3 所示互助會3 會活會，所受損害及所
      失利益共86萬元（計算式：41 ＋15×3 ＝86）。
六、綜上所述，原告主張被告丁○○冒標會款侵害原告權利之情
    ，堪可採信，惟原告所提出之證據尚不足以證明被告己○○
    、庚○○二人確有參與被告丁○○為冒標會款，詐騙原告之
    行為，是原告此部分之主張，應屬無據，從而，原告依民法
    侵權行為及繼承之法律關係，請求被告丁○○負損害賠償責
    任，即屬有據，請求被告己○○、庚○○負連帶損害賠償責
    任部分，則屬無據。是以，原告請求被告丁○○各給付原告
    如附表一所示金額，及自起訴狀繕本送達之翌日即94年11月
    14日起至清償日止，按年利率5%計算之利息，為有理由，應
    予准許，原告丙○○、癸○○逾此數額之請求，及原告8 人
    請求被告己○○、庚○○負連帶責任部分，均無理由，應予
    駁回。
七、本判決主文第1 項所命被告丁○○給付原告丙○○及甲○○
    之金額均未逾50萬元，依民事訴訟法第389 條第1 項第5 款
    規定，自應依職權宣告假執行。又原告戊○○、乙○○、辛○○、癸○○、子○○、壬○○均陳明願供擔保，聲請准宣
    告假執行，核無不合，爰就其等勝訴部分，分別酌定相當金
    額准許之。至原告丙○○、癸○○敗訴部分，其假執行之聲
    請已失所附麗，均應予駁回。
八、結論：原告之訴為一部有理由，一部無理由，依民事訴訟法
    第385 條第1 項前段、第79條、第389 條第1 項第5 款、第
    390 條第2 項，判決如主文。
中　　華　　民　　國　　94　　年　　12　　月　　23　　日
                  民事第五庭法　官　黃悅璇
正本係照原本作成。
如對本裁定抗告，須於裁定送達後10日內向本院提出抗告狀。
中　　華　　民　　國　　94　　年　　12　　月　　23　　日
                            書記官　董明惠
附表一
┌──┬───────┬───────┐
│編號│原告姓名      │金額（新台幣）│
├──┼───────┼───────┤
│1   │丙○○        │肆拾壹萬元    │
├──┼───────┼───────┤
│2   │甲○○        │貳拾陸萬元    │
├──┼───────┼───────┤
│3   │戊○○        │伍拾陸萬元    │
├──┼───────┼───────┤
│4   │乙○○        │壹佰肆拾捌萬元│
├──┼───────┼───────┤
│5   │辛○○        │玖拾柒萬元    │
├──┼───────┼───────┤
│6   │癸○○        │捌拾肆萬元    │
├──┼───────┼───────┤
│7   │子○○        │壹佰零陸萬元  │
├──┼───────┼───────┤
│8   │壬○○        │捌拾貳萬元    │
└──┴───────┴───────┘
附表二
┌──┬──────┬──┬────┬───┬───┐
│編號│互助會期間  │會數│每會會錢│內外標│已開標│
│    │            │    │        │      │會數  │
├──┼──────┼──┼────┼───┼───┤
│1   │88.01.20起至│45  │1 萬元  │內標  │41    │
│    │92.03.20止  │    │        │      │      │
├──┼──────┼──┼────┼───┼───┤
│2   │89.07.16起至│40  │1 萬元  │內標  │18    │
│    │92.10.16止  │    │        │      │      │
├──┼──────┼──┼────┼───┼───┤
│3   │89.10.06起至│30  │1 萬元  │內標  │15    │
│    │92.03.06止  │    │        │      │      │
├──┼──────┼──┼────┼───┼───┤
│4   │90.01.05起至│20  │1 萬元  │內標  │12    │
│    │91.08.05止  │    │        │      │      │
└──┴──────┴──┴────┴───┴───┘
附表三
┌────┬───────────────────┬─────┬────┐
│姓名    │參加附表二所示互助會會數及死活會      │受損害金額│請求金額│
│        ├────┬────┬────┬────┤（活會部分│        │
│        │編號1   │編號2   │編號3   │編號4   │）        │        │
├────┼────┼────┼────┼────┼─────┼────┤
│丙○○  │1 會    │0       │0       │1 會    │41萬元    │53萬元  │
│        │活會    │        │        │死會    │          │        │
├────┼────┼────┼────┼────┼─────┼────┤
│甲○○  │1 會    │0       │1 會    │0       │56萬元    │26萬元  │
│        │活會    │        │活會    │        │          │        │
├────┼────┼────┼────┼────┼─────┼────┤
│戊○○  │1 會    │0       │2 會    │1 會    │56萬元    │56萬元  │
│        │活會    │        │餘1 活會│死會    │          │        │
├────┼────┼────┼────┼────┼─────┼────┤
│乙○○  │3 會    │0       │3 會    │2 會    │151 萬元  │148 萬元│
│        │餘2 活會│        │均活會  │均活會  │          │        │
├────┼────┼────┼────┼────┼─────┼────┤
│辛○○  │2 會    │0       │1 會    │0       │97萬元    │97萬元  │
│        │活會    │        │活會    │        │          │        │
├────┼────┼────┼────┼────┼─────┼────┤
│癸○○  │0       │3 會    │2 會    │0       │84 萬元   │102 萬元│
│        │        │均活會  │均活會  │        │          │        │
├────┼────┼────┼────┼────┼─────┼────┤
│子○○  │4 會    │0       │2 會    │0       │112 萬元  │106 萬元│
│        │餘2 活會│        │均活會  │        │          │        │
├────┼────┼────┼────┼────┼─────┼────┤
│蔡正義  │2 會    │0       │3 會    │0       │86萬元    │82萬元  │
│（壬○○│餘1 活會│        │均活會  │        │          │        │
│之父）  │        │        │        │        │          │        │
└────┴────┴────┴────┴────┴─────┴────┘
